【裁判字號】    90,台上,22
【裁判日期】    900104
【裁判案由】    偽造文書
【裁判全文】
最高法院刑事判決                                    九十年度台上字第二二號
    上訴人  台灣高等法院檢察署檢察官
    被  告  甲○○
右上訴人因被告偽造文書案件，不服台灣高等法院中華民國八十七年六月十八日第二
審判決（八十七年度上易字第一四八九號，起訴案號：台灣板橋地方法院檢察署八十
六年度偵字第一三九一四、一四六六○號），提起上訴，本院判決如左：
    主  文
原判決撤銷，發回台灣高等法院。
    理  由
本件原判決認定被告甲○○於民國八十四年四月一日，招募會員二十八人參加以其為
會首，每會新台幣（下同）三萬元，每月一日在台北縣永和市○○路一一二號四樓開
標一次，期間至八十六年八月一日之內標型互助會，郭佳玉、王西麗分別參加該互助
會各三會。被告意圖為自己不法之所有，基於概括之犯意，連續多次趁會員以高額標
金得標之機會，向郭佳玉或王西麗謊報低額標金，使郭佳玉、王西麗多次陷於錯誤而
繳付較高額之活會會款，甲○○因而詐得其間差價之金額 (詳細時間及詐欺所得金額
如原判決附表一所示），總計達一萬五千九百元等情。因而撤銷第一審之判決，改判
仍論處被告連續意圖為自己不法之所有，以詐術使人將本人之物交付罪刑。固非無見
。
惟查：(一)已受請求之事項未予判決者，其判決當然違背法令，刑事訴訟法第三百七十
九條第十二款定有明文。本件檢察官曾以第一審判決未就與被告論處詐欺罪刑有牽連
犯裁判上一罪關係之偽（變）造（山坡地買賣契約書）文書之事實併予裁判，聲明不
服提起第二審上訴。而原判決所認定被告以向活會會員虛報得標標金之數額詐財，與
其事後為清償被害人郭玉佳連同其他之借款，影印其與案外人李陳連儀等人山胞保留
地之買賣契約，填載不實買賣價額，轉售與郭玉佳，免除所積欠之債務行為，似無客
觀上方法結果之牽連關係。原審未詳細審認，於判決理由內記載「惟此等部分之指訴
，因與前開犯罪事實間有『連續犯』之裁判上一罪關係，不另為無罪之諭知」之語為
由，未予審判，不惟適用法則不當，亦有已受請求事項未予判決之違法。(二)修正前刑
事訴訟法第九十五條規定「訊問被告，應告以犯罪之嫌疑及所犯罪名。罪名經告知被
告後，認為應變更者，應再告知。」旨在使被告得以充分行使防禦權，以達刑事訴訟
為發現真實兼顧程序公正之目的。同法於八十六年十二月十九日修正公布，復明定訊
問被告應先告知「一犯罪嫌疑及所犯所有罪名。罪名經告知後，認為應變更者，應再
告知。二得保持緘默，無須違背自己之意思而為陳述。三得選任辯護人。四得請求調
查有利之證據。」等事項。此項規定於總則編內，依該法第三百六十四條規定，於第
二審程序亦在準用之列。原審於調查期日及審判期日均未踐行上開程序，此於判決要
難謂無影響，自屬違法。(三)刑法第二百十條所謂偽造文書，足以生損害於公眾或他人
，只須偽造時，足以發生損害之虞為已足；至於真正名義人之事後追認，與已成立之
罪名，並無影響。原判決以「訊據被告甲○○辯稱：前述二個月份，因無人到場標，
所以我用同為會員之我弟弟邱振春及妹妹邱秋月名義來標得會款，但事後我有告訴我
弟弟及妹妹，他們都同意讓我標，嗣後應按月繳納之死會款，亦由我弟或我妹他們如
期交與等語。核與邱振春、邱秋月之證述相符。復有合會會員名冊影本附卷。既經會
員邱振春、邱秋月之同意且標得後又按月繳納會款，自無所謂之冒標行為，此部分不
能成立詐欺罪」云云，而為被告有利之判斷。然揆之前揭說明，縱邱振春、邱秋月事
後承認繳交死會會款不虛，對於被告已成立之偽造文書罪名仍無生影響。原判決遽認
上揭情形被告並無冒標情形，同有適用法則不當之違法。又偽造文書罪與詐欺罪間既
具方法結果之牽連關係，則倘認被告上述行為並不構成偽造文書罪名，亦應於判決說
明內說明其論據，原判決就此恝置不論，亦有可議。以上或為上訴意旨所指摘，或為
本院得依職權調查之事項，應認原判決有發回更審之原因。至被告詐欺部分，檢察官
上訴意旨既指與偽造文書部分，有裁判上一罪關係，自應一併發回。又前揭詐欺部分
，被告在第二審之上訴是否有理由宜併注意載明。
據上論結，應依刑事訴訟法第三百九十七條、第四百零一條，判決如主文。
中      華      民      國     九十     年      一      月      四      日
                              最高法院刑事第五庭
                                  審判長法官  紀  俊  乾
                                        法官  黃  正  興
                                        法官  陳  東  誥
                                        法官  張  春  福
                                        法官  韓  金  秀
      右正本證明與原本無異
                                              書  記  官
中      華      民      國     九十     年      一      月      九      日


司法院資訊處製作；財團法人民間司法改革基金會備份。
